ACORDAO-COMPLETO-2473429

ACÓRDÃO 8646/2021 ATA 23/2021 - SEGUNDA CÂMARA

VISTOS, relatados e discutidos estes autos de tomada de contas especial instaurada pelo Conselho Nacional de Desenvolvimento Científico e Tecnológico em desfavor de Cláudio Freitas Neves, em razão da não comprovação da boa e regular aplicação dos recursos federais transferidos no âmbito do processo de auxílio à pesquisa n. Processo 520044/2006-1;
ACORDAM os Ministros do Tribunal de Contas da União, reunidos em sessão da Segunda Câmara, ante as razões expostas pelo Relator, em:
9.1. com fundamento nos arts. 1º; 16, inciso I; 17; e 23, inciso I, da Lei 8.443/1992, julgar regulares as contas do responsável Claudio Freitas Neves, dando-lhe quitação plena;
9.2. dar ciência da presente deliberação ao responsável e ao Conselho Nacional de Desenvolvimento Científico e Tecnológico.

Tomada de Contas Especial instaurada pelo Conselho Nacional de Desenvolvimento Científico e Tecnológico  CNPq em desfavor de Cláudio Freitas Neves, tendo em vista a não comprovação da boa e regular aplicação dos recursos federais transferidos no âmbito do processo de auxílio à pesquisa n. 520044/2006-1

Segunda Câmara

3. Interessados/Responsáveis:
3.1. Responsável: Claudio Freitas Neves (XXX.911.257-XX).

13.1. Ministros presentes: Bruno Dantas (Presidente), Aroldo Cedraz (Relator) e Raimundo Carreiro.
13.2. Ministro-Substituto convocado: Marcos Bemquerer Costa.
13.3. Ministro-Substituto presente: André Luís de Carvalho.

AROLDO CEDRAZ

Adoto como Relatório a bem lançada instrução elaborada no âmbito da Secex-TCE (peça 32) , cuja proposta de encaminhamento contou com a anuência do escalão dirigente da referida unidade técnica (peças 33/34) , bem como do representante do Ministério Público de Contas (peça 35) :
"Cuidam os autos de tomada de contas especial instaurada pelo Conselho Nacional de Desenvolvimento Científico e Tecnológico - CNPq em desfavor de Cláudio Freitas Neves (CPF: XXX.911.257-XX) , em razão da não comprovação da boa e regular aplicação dos recursos federais transferidos no âmbito do processo de auxílio à pesquisa n. Processo 520044/2006-1, formalizado por intermédio do Formulário de Solicitação de Bolsa assinado pelo beneficiário em 15/2/2006 (peça 4, p. 6-7) , referente à concessão de bolsas vinculadas à execução do Convênio 01.05.0958.00, firmado entre a Financiadora de Estudos e Projetos - Finep e a Fundação Coordenação de Projetos, Pesquisas e Estudos Tecnológicos - Coppetec, tendo como executora a Universidade Federal do Rio de Janeiro - UFRJ, com vigência no período de 21/12/2005 a 21/12/2009 (peça 4, p. 78-89) . Não se encontram no escopo desta TCE os recursos transferidos pela Finep no âmbito do convênio propriamente dito, mas tão somente as bolsas concedidas diretamente pelo CNPq aos bolsistas participantes do projeto coordenado pelo beneficiário.
HISTÓRICO
Em 31/1/2018, com fundamento na IN/TCU 71/2012, alterada pela IN/TCU 76/2016 e DN/TCU 155/2016, o dirigente do Conselho Nacional de Desenvolvimento Científico e Tecnológico autorizou a instauração da tomada de contas especial (peça 4, p. 3-4) . 
O Convênio n. 01.05.0958.00 (peça 3, p. 39-42) , tendo como concedente a Financiadora de Estudos e Projetos - Finep, convenente a Fundação Coordenação de Projetos, Pesquisas e Estudos Tecnológicos - Coppetec, e executora a Universidade Federal do Rio de Janeiro - UFRJ, foi assinado em 21/12/2005, com vigência no período de 21/12/2005 a 21/12/2009 (conforme prorrogação à peça 4, p. 118-119) , no valor de até R$ 758.391,92, com prazo final para prestação de contas em 19/2/2010, e teve por objeto a execução do projeto "ONDISA - monitoramento de ondas no lago da Ilha Solteira". Referido convênio foi regularmente encerrado, com a aprovação de sua prestação de contas técnica e financeira pela concedente (peça 5, p. 200-202) .
Ainda para contribuir com a execução do referido projeto, o CNPq concedeu quota de bolsas de longa duração, nos termos da Instrução de Serviço (IS) 006/2005 (peça 4, p. 248-258) , formalizada por intermédio do Formulário de Solicitação de Bolsa assinado pelo beneficiário em 15/2/2006 (peça 4, p. 6-7) . O beneficiário requereu ao CNPq bolsas para Caio Nilo Marcon (peça 4, p. 129-130) , Flavio Hiochio Sato (peça 4, p. 148-149) , Maria Francisca do Nascimento (peça 4, p. 178-179) , Pieter Monteiro da Silva Veldman (peça 4, p. 206-207) e Raoni Pião Paraguassu (peça 4, p. 223-224) . 
O CNPq deferiu as bolsas para: Caio Nilo Marcon, de 1/2/2006 a 31/1/2008 (peça 4, p. 139-140) ; Flavio Hiochio Sato, de 1/7/2006 a 31/12/2008, posteriormente reduzida em quatro meses, até 31/8/2008 (peça 4, p. 166-167, 169-171) ; Maria Francisca do Nascimento, de 1/8/2006 a 28/2/2007, posteriormente prorrogada por quatro meses, até 30/6/2007 (peça 4, p. 189, 191, 193-198) ; Pieter Monteiro da Silva Veldman, de 1/2/2006 a 31/1/2008 (peça 4, p. 215-217) ; e Raoni Pião Paraguassu, de 1/7/2008 a 30/11/2009 (peça 4, p. 238-239, 241-242) .
Os repasses efetivados pelo CNPq aos bolsistas totalizaram R$ 68.288,10, conforme comprovantes à peça 4, p. 264-274 e à peça 5, p. 1-135, e memória de cálculo à peça 5, p. 181.
Após notificações do CNPq para que fossem encaminhados pelo beneficiário as avaliações de desempenho dos cinco bolsistas supramencionados, por ofício de 22/6/2011 (peça 4, p. 123-124) , sem confirmação de recebimento nos autos, e por ofício de 10/11/2017 (peça 4, p. 125) , com AR de 16/11/2017 (peça 4, p. 127) , o beneficiário permaneceu silente, instaurando-se esta TCE. 
Ressalta-se que o prazo para apresentação pelo coordenador do projeto ao CNPq da avaliação de desempenho das atividades desenvolvidas pelos bolsistas era de trinta dias após o término de vigência de cada bolsa individual, conforme veiculado nos ofícios de cientificação da concessão das bolsas (peça 4, p. 142, 168, 172, 192, 198, 217, 242) e nos termos dos itens 7.2.6 e 7.2.7 da IS 006/2005. As datas finais de pagamentos de bolsa foram: 5/6/2006 para Pieter Monteiro da Silva Veldman; 4/7/2007 para Maria Francisca do Nascimento; 5/9/2007 para Caio Nilo Marcon; 1/9/2008 para Flavio Hiochio Sato; e 3/12/2009 para Raoni Pião Paraguassu. 
O fundamento para a instauração da Tomada de Contas Especial, conforme consignado na matriz de responsabilização elaborada pelo tomador de contas (peça 5, p. 205) , foi a constatação da seguinte irregularidade: 
Irregularidade praticada por pesquisador - não apresentação das avaliações de desempenho dos bolsistas Caio Nilo Marcon (Processo nº Processo 181391/2006-6) , Flavio Hiochio Sato (Processo nº Processo 384554/2006-7) , Maria Francisca do Nascimento Oliveira (Processo nº Processo 384928/2006-4) , Pieter Monteiro da Silva Veldman (Processo nº Processo 181387/2006-9) e Raoni Pião Paraguassu (Processo nº Processo 181765/2008-0) vinculados ao projeto.
No Relatório do Tomador de Contas Especial 18/2018 (peça 5, p. 207-213) , o tomador de contas concluiu que o prejuízo importaria no valor atualizado com juros em março de 2018 de R$ 202.559,04, imputando-se a responsabilidade a Cláudio Freitas Neves, na condição de beneficiário.
Em 7/5/2019, a Controladoria-Geral da União emitiu o Relatório de Auditoria 440/2019 (peça 3, p. 3-6) , em concordância com o relatório do tomador de contas. O certificado de auditoria e o parecer do dirigente do órgão de controle interno concluíram pela irregularidade das presentes contas (peça 3, p. 7-10) .
Em 27/5/2019, o ministro responsável pela área atestou haver tomado conhecimento das conclusões contidas no relatório e certificado de auditoria, bem como do parecer conclusivo do dirigente do órgão de controle interno, manifestando-se pela irregularidade das contas, e determinou o encaminhamento do processo ao Tribunal de Contas da União (peça 6) .
Autuada no TCU em 14/9/2019, foi realizada Instrução Preliminar com proposta de citação (peça 12) do Sr. Cláudio Freitas Neves (CPF XXX.911.257-XX) , proposta essa que obteve parecer favorável da Subunidade (peça 13) e da Unidade (peça 14) . 
As providências inerentes às comunicações processuais foram concluídas com validade da ciência do responsável, conforme resumo adiante (peça 18) :
	Natureza
	Comunicação 
	Data de expedição
	Peça
	Destinatário
	Origem do endereço
	Data da ciência ou motivo da devolução
	Peça da ciência
	Peça da Resposta

	Citação
	Ofício 43988/2020-Secomp-4
	27/08/2020
	16
	Claudio Freitas Neves
	Receita Federal
	09/09/2020
	17
	Não houve

Transcorrido o prazo regimental, o responsável permaneceu silente e, dessa forma, foi realizada Instrução de Mérito (peça 19) na qual foi considerado revel, com proposta de julgar suas contas irregulares, procedendo-se à sua condenação em débito, proposta com a qual anuiu a Subunidade (peça 20) , a Unidade (peça 21) e o MPTCU (peça 22) .
Conforme Despacho do Ministro-Relator Aroldo Cedraz (peça 25) , estando os autos em seu gabinete, sobreveio a documentação constante das peças 23 e 24, na qual o responsável solicitou, intempestivamente, a prorrogação de prazo para atender à citação, pelas razões lá explicitadas, as quais levou o Ministro-Relator a conceder, em caráter excepcional, a prorrogação do prazo até 15/12/2020.
Dessa forma, no dia 28/12/2020, Sr. Cláudio Freitas Neves apresentou, intempestivamente, suas alegações de defesa (peça 29) .
ANÁLISE DOS PRESSUPOSTOS DE PROCEDIBILIDADE DA IN/TCU 71/2012
Apreciação do Prejuízo ao Contraditório e Ampla Defesa
Verifica-se que houve o transcurso de mais de dez anos desde o fato gerador sem que tenha havido a notificação do responsável pela autoridade administrativa federal competente (art. 6º, inciso II, c/c art. 19 da IN/TCU 71/2012, modificada pela IN/TCU 76/2016) , uma vez que o primeiro fato gerador da irregularidade sancionada ocorreu em 30/6/2006, data em que o beneficiário deveria ter apresentado a avaliação do bolsista Pieter Monteiro da Silva Veldman, primeiro a ter a vigência de sua bolsa encerrada, cujo último pagamento se deu em 5/6/2006, e o responsável foi notificado sobre as irregularidades pela autoridade administrativa competente conforme abaixo:
Cláudio Freitas Neves, por meio do ofício acostado à peça 5, p. 184-185, recebido em 7/3/2018, conforme AR (peça 5, p. 186) .
Ainda assim, entendeu-se pela impossibilidade de aferir, nesse momento, prejuízo à ampla defesa, vez que cabe ao responsável a demonstração de obstáculos ou dificuldades concretas que impliquem prejuízo à defesa no caso concreto, conforma assentada jurisprudência desta Corte, a teor dos Acórdão 550/2020-TCU-Plenário (rel. Ministro Vital do Rêgo) , 1258/2019-TCU-Plenário (rel. Ministro Bruno Dantas) , 298/2019-TCU-2ª Câmara (rel. Ministro Aroldo Cedraz) , 3879/2017-TCU-1ª Câmara (rel. Ministro-Substituto Augusto Sherman) .
Valor de Constituição da TCE 	
 Verifica-se, ainda, que o valor atualizado do débito apurado (sem juros) em 1/1/2017 é de R$ 108.359,34, portanto superior ao limite mínimo de R$ 100.000,00, na forma estabelecida conforme os arts. 6º, inciso I, e 19 da IN/TCU 71/2012, modificada pela IN/TCU 76/2016. 
OUTROS PROCESSOS/DÉBITOS NOS SISTEMAS DO TCU COM OS MESMOS RESPONSÁVEIS
Informa-se que não foi encontrado débito imputável ao responsável em outros processos no Tribunal.
EXAME TÉCNICO
Da análise dos documentos presentes nos autos, verifica-se que Cláudio Freitas Neves (CPF: XXX.911.257-XX) era o beneficiário dos recursos federais recebidos por bolsistas no âmbito processo de auxílio à pesquisa n. Processo 520044/2006-1, formalizado por intermédio do Formulário de Solicitação de Bolsa assinado pelo beneficiário em 15/2/2006 (peça 4, p. 6-7) para execução de projeto vinculado ao Convênio 01.05.0958.00, firmado entre a Financiadora de Estudos e Projetos - Finep e a Fundação Coordenação de Projetos, Pesquisas e Estudos Tecnológicos - Coppetec, tendo como executora a Universidade Federal do Rio de Janeiro - UFRJ, com vigência no período de 21/12/2005 a 21/12/2009 (peça 4, p. 78-89) . Demais disso, o beneficiário, na condição de coordenador do projeto, era o responsável por encaminhar ao CNPq as avaliações individuais dos bolsistas, trinta dias após o término da bolsa, a título de prestação de contas. 
Verifica-se que foi dada oportunidade de defesa ao agente responsabilizado na fase interna, em obediência aos princípios constitucionais que asseguram o direito ao contraditório e à ampla defesa (art. 5º, inciso LV, da Constituição Federal) , conforme detalhado no item "Análise dos Pressupostos de Procedibilidade da IN/TCU 71/2012", subitem "Prejuízo ao Contraditório e Ampla Defesa".
Entretanto, o responsável não apresentou justificativas suficientes para elidir as irregularidades e não recolheu o montante devido aos cofres do CNPq, razão pela qual sua responsabilidade deve ser mantida.
De acordo com as análises empreendidas, as irregularidades descritas no relatório do tomador, bem como as respectivas condutas identificadas, que deram origem a esta TCE, podem ser mais bem descritas da forma que se segue. A estrutura adotada nesta instrução reflete a matriz de responsabilização em anexo a esta instrução: 
2.1. Irregularidade 1: não comprovação da boa e regular aplicação dos recursos federais transferidos no âmbito do processo de auxílio à pesquisa n. Processo 520044/2006-1, formalizado por intermédio do Formulário de Solicitação de Bolsa assinado pelo beneficiário em 15/2/2006, referente à concessão de bolsas vinculadas à execução do Convênio 01.05.0958.00, firmado entre a Financiadora de Estudos e Projetos - Finep e a Fundação Coordenação de Projetos, Pesquisas e Estudos Tecnológicos - Coppetec, tendo como executora a Universidade Federal do Rio de Janeiro - UFRJ, com vigência no período de 21/12/2005 a 21/12/2009, em face da não apresentação das avaliações de desempenho dos bolsistas Caio Nilo Marcon, Flavio Hiochio Sato, Maria Francisca do Nascimento Oliveira, Pieter Monteiro da Silva Veldman e Raoni Pião Paraguassu, todos vinculados ao projeto.
2.1.1. Fundamentação para o encaminhamento: 
2.1.1.1. No caso em apreço, o beneficiário não apresentou documentação comprobatória das despesas efetuadas com recursos federais repassados no âmbito do processo de auxílio à pesquisa n. Processo 520044/2006-1. Com efeito, o CNPq solicitou ao beneficiário o envio das avaliações de desempenho de cada bolsista que participou do projeto, tendo permanecido silente o beneficiário (peça 4, p. 125, 127) .
2.1.1.2. Desse modo, verifica-se que o beneficiário descumpriu obrigação explícita de apresentar relatório técnico individual final com avaliação de desempenho de cada bolsista, no prazo de trinta dias a contar do término da vigência da bolsa, de modo a prestar contas da aplicação regular dos recursos repassados a título de bolsa, em conformidade com os itens 7.2.6, 7.2.7, e 11.1 da Instrução de Serviço (IS) 006/2005, aplicável ao apoio financeiro recebido, que dispunha:
7.2.6 - O coordenador deverá apresentar ao CNPq Relatório Técnico Individual Final de cada bolsista, com a devida Avaliação de Desempenho de cada um, relativo às atividades específicas desenvolvidas. 
7.2.7 - O prazo para apresentação do Relatório Técnico Individual Final e da Avaliação de Desempenho do bolsista será de 30 (trinta) dias, a contar do término da vigência de sua bolsa. A não apresentação desses documentos colocará o bolsista e o coordenador em débito com o CNPq, sendo fator impeditivo a nova bolsa.
 (...) 
11 - Acompanhamento e Avaliação 
11.1 - O desempenho do projeto e os resultados alcançados deverão ser acompanhados e avaliados em dois níveis: 
I - Pelo coordenador do projeto: 
a) acompanhamento e avaliação dos bolsistas, por meio da análise dos relatórios técnicos dos mesmos. Os relatórios deverão ser encaminhados ao CNPq com as respectivas avaliações, nos prazos estabelecidos por modalidade de curta ou longa duração; e 
b) acompanhamento orçamentário do projeto. 
II - Pelo CNPq: 
a) acompanhamento orçamentário do projeto; 
b) análise dos relatórios técnicos dos bolsistas encaminhados pelo coordenador; 
c) análise dos relatórios técnicos do projeto; 
d) visitas de consultores ad hoc e de técnicos do CNPq; e 
e) seminários de avaliação, quando pertinentes.
2.1.1.3. Demais disso, no Formulário de Solicitação de Bolsa assinado em 15/2/2006 (peça 4, p. 6-7) , o beneficiário declarou explicitamente o conhecimento sobre as normas gerais aplicáveis à modalidade de bolsa pleiteada:
Declaro, para fins de direito, conhecer as normas gerais fixadas pelo CNPq para a concessão de Bolsas e Auxílios e assumo o compromisso de dedicar-me, integral e exclusivamente, às atividades de pesquisa ou ensino durante a vigência do benefício.
2.1.1.4. Nesse diapasão, cabe ressaltar que é pacífica a jurisprudência deste Tribunal no sentido de que compete ao gestor o ônus de provar a aplicação regular dos recursos que lhe foram confiados, a teor dos Acórdão 974/2018-TCU-Plenário (rel. Ministro Bruno Dantas) , 511/2018-TCU-Plenário (rel. Ministro Aroldo Cedraz) , 3875/2018-TCU-1ª Câmara (rel. Ministro Vital Do Rêgo) , 1983/2018-TCU-1ª Câmara (rel. Ministro Bruno Dantas) , 1294/2018-TCU-1ª Câmara (rel. Ministro Bruno Dantas) , 3200/2018-TCU-2ª Câmara (rel. Ministro Aroldo Cedraz) , 2512/2018-TCU-2ª Câmara (rel. Ministro Aroldo Cedraz) , 2384/2018-TCU-2ª Câmara (rel. Ministro José Múcio Monteiro) , 2014/2018-TCU-2ª Câmara (rel. Ministro Aroldo Cedraz) , 901/2018-TCU-2ª Câmara (rel. Ministro José Múcio Monteiro) .
2.1.1.5. Resta configurada, portanto, a não comprovação da boa e regular aplicação dos recursos federais repassados ao beneficiário por força do processo de auxílio à pesquisa n. Processo 520044/2006-1, conforme apurado pelo CNPq no exame da prestação de contas apresentada.
2.1.2. Evidências da irregularidade: documentos técnicos presentes nas peças 4 e 5.
2.1.3. Normas infringidas: art. 37, caput, c/c o art. 70, parágrafo único, da Constituição da República Federativa do Brasil; art. 93, do Decreto-lei 200/1967; art. 66, do Decreto 93.872/1986; itens 7.2.6, 7.2.7, e 11.1 da Instrução de Serviço (IS) 006/2005; Formulário de Solicitação de Bolsa assinado pelo beneficiário em 15/2/2006 (peça 4, p. 6-7) .
2.1.4. Débitos relacionados ao responsável Cláudio Freitas Neves (CPF: XXX.911.257-XX) :
	Data de ocorrência
	Valor histórico (R$) 
	Identificador da parcela

	5/6/2006
	1.200,00
	D2

	5/7/2006
	300,00
	D3

	3/8/2006
	300,00
	D4

	5/9/2006
	300,00
	D5

	4/10/2006
	300,00
	D6

	6/11/2006
	300,00
	D7

	30/11/2006
	300,00
	D8

	4/1/2007
	300,00
	D9

	2/2/2007
	300,00
	D10

	5/3/2007
	300,00
	D11

	4/4/2007
	300,00
	D12

	3/5/2007
	300,00
	D13

	31/5/2007
	300,00
	D14

	4/7/2007
	300,00
	D15

	2/8/2007
	300,00
	D16

	5/9/2007
	300,00
	D17

	3/8/2006
	1.521,30
	D18

	5/9/2006
	1.521,30
	D19

	4/10/2006
	1.521,30
	D20

	6/11/2006
	1.521,30
	D21

	4/12/2006
	1.521,30
	D22

	28/12/2006
	1.521,30
	D23

	2/2/2007
	1.521,30
	D24

	5/3/2007
	1.521,30
	D25

	4/4/2007
	1.521,30
	D26

	3/5/2007
	1.521,30
	D27

	4/6/2007
	1.521,30
	D28

	4/7/2007
	1.521,30
	D29

	2/8/2007
	1.521,30
	D30

	3/9/2007
	1.521,30
	D31

	1/10/2007
	1.521,30
	D32

	5/11/2007
	1.521,30
	D33

	4/12/2007
	1.521,30
	D34

	27/12/2007
	1.521,30
	D35

	6/2/2008
	1.521,30
	D36

	5/3/2008
	1.521,30
	D37

	3/4/2008
	1.521,30
	D38

	5/5/2008
	1.521,30
	D39

	2/6/2008
	1.521,30
	D40

	1/7/2008
	1.521,30
	D41

	5/8/2008
	1.521,30
	D42

	1/9/2008
	1.521,30
	D43

	5/9/2006
	1.521,30
	D44

	4/10/2006
	1.521,30
	D45

	6/11/2006
	1.521,30
	D46

	4/12/2006
	1.521,30
	D47

	28/12/2006
	1.521,30
	D48

	2/2/2007
	1.521,30
	D49

	5/3/2007
	1.521,30
	D50

	4/4/2007
	1.521,30
	D51

	3/5/2007
	1.521,30
	D52

	4/6/2007
	1.521,30
	D53

	4/7/2007
	1.521,30
	D54

	5/6/2006
	1.200,00
	D55

	3/9/2008
	300,00
	D56

	6/10/2008
	600,00
	D57

	27/10/2008
	300,00
	D58

	1/12/2008
	300,00
	D59

	22/12/2008
	300,00
	D60

	4/2/2009
	300,00
	D61

	4/3/2009
	300,00
	D62

	3/4/2009
	300,00
	D63

	6/5/2009
	300,00
	D64

	3/6/2009
	300,00
	D65

	3/7/2009
	300,00
	D66

	5/8/2009
	300,00
	D67

	3/9/2009
	300,00
	D68

	5/10/2009
	300,00
	D69

	3/11/2009
	300,00
	D70

	3/12/2009
	300,00
	D71

     		Valor atualizado do débito (sem juros) em 22/7/2020: R$ 120.835,94
2.1.5. Cofre credor: Conselho Nacional de Desenvolvimento Científico e Tecnológico.
2.1.6. Responsável: Cláudio Freitas Neves (CPF: XXX.911.257-XX) .
2.1.6.1. Conduta: não encaminhar ao CNPq comprovação das despesas efetuadas com recursos repassados por meio do processo de auxílio à pesquisa n. Processo 520044/2006-1, especificamente no que se refere ao envio das avaliações de desempenho individual dos bolsistas Caio Nilo Marcon, Flavio Hiochio Sato, Maria Francisca do Nascimento Oliveira, Pieter Monteiro da Silva Veldman e Raoni Pião Paraguassu, nem efetuar a devolução dos valores para os quais não apresentou comprovação.
2.1.6.2. Nexo de causalidade: a não apresentação das avaliações de desempenho individual dos bolsistas vinculados ao projeto impediu a comprovação da boa e regular aplicação dos recursos repassados, vez que não possibilitou ao CNPq o exame quanto ao atingimento dos objetivos perquiridos com a concessão das respectivas bolsas.
2.1.6.3. Culpabilidade: não há excludentes de ilicitude, de culpabilidade e de punibilidade; é razoável supor que o responsável tinha consciência da ilicitude de sua conduta; era exigível conduta diversa da praticada, qual seja, desincumbir-se do seu dever de comprovar a boa e regular aplicação da totalidade dos recursos federais repassados. 
Citações
Em cumprimento ao Despacho do Secretário da Secex-TCE (peça 14) , foi promovida a citação do responsável por meio dos ofícios:
	Natureza
	Comunicação 
	Data de expedição
	Peça
	Destinatário
	Origem do endereço
	Data da ciência ou motivo da devolução
	Peça da ciência
	Peça da Resposta

	Citação
	Ofício 43988/2020-Secomp-4
	27/08/2020
	16
	Claudio Freitas Neves
	Receita Federal
	09/09/2020
	17
	Não houve

Da validade das notificações:
Preliminarmente, cumpre tecer breves considerações sobre a forma como são realizadas as comunicações processuais no TCU. A esse respeito, destacam-se o art. 179, do Regimento Interno do TCU (Resolução 155, de 4/12/2002) e o art. 4º, inciso III, § 1º, da Resolução TCU 170, de 30 de junho de 2004, in verbis:
Art. 179. A citação, a audiência ou a notificação, bem como a comunicação de diligência, farse-ão:
I - mediante ciência da parte, efetivada por servidor designado, por meio eletrônico, fac-símile, telegrama ou qualquer outra forma, desde que fique confirmada inequivocamente a entrega da comunicação ao destinatário;
II - mediante carta registrada, com aviso de recebimento que comprove a entrega no endereço do destinatário;
III - por edital publicado no Diário Oficial da União, quando o seu destinatário não for localizado
 (...) 
Art. 3º As comunicações serão dirigidas ao responsável, ou ao interessado, ou ao dirigente de órgão ou entidade, ou ao representante legal ou ao procurador constituído nos autos, com poderes expressos no mandato para esse fim, por meio de:
I - correio eletrônico, fac-símile ou telegrama;
II - servidor designado;
III - carta registrada, com aviso de recebimento;
IV - edital publicado no Diário Oficial da União, quando o seu destinatário não for localizado, nas hipóteses em que seja necessário o exercício de defesa.
Art. 4º. Consideram-se entregues as comunicações:
I - efetivadas conforme disposto nos incisos I e II do artigo anterior, mediante confirmação da ciência do destinatário;
II - realizadas na forma prevista no inciso III do artigo anterior, com o retorno do aviso de recebimento, entregue comprovadamente no endereço do destinatário;
III - na data de publicação do edital no Diário Oficial da União, quando realizadas na forma prevista no inciso IV do artigo anterior.
§ 1º O endereço do destinatário deverá ser previamente confirmado mediante consulta aos sistemas disponíveis ao Tribunal ou a outros meios de informação, a qual deverá ser juntada ao respectivo processo.
 (...) 
 Bem se vê, portanto, que a validade da citação via postal não depende de que o aviso de recebimento seja assinado pelo próprio destinatário da comunicação, o que dispensa, no caso em tela, a entrega do AR em "mãos próprias". A exigência da norma é no sentido de o Tribunal verificar se a correspondência foi entregue no endereço correto, residindo aqui a necessidade de certeza inequívoca. 
 Não é outra a orientação da jurisprudência do TCU, conforme se verifica dos julgados a seguir transcritos:
São válidas as comunicações processuais entregues, mediante carta registrada, no endereço correto do responsável, não havendo necessidade de que o recebimento seja feito por ele próprio (Acórdão 3648/2013-TCU-Segunda Câmara, Relator Ministro JOSÉ JORGE) ;
É prescindível a entrega pessoal das comunicações pelo TCU, razão pela qual não há necessidade de que o aviso de recebimento seja assinado pelo próprio destinatário. Entregandose a correspondência no endereço correto do destinatário, presume-se o recebimento da citação. (Acórdão 1019/2008-TCU-Plenário, Relator Ministro BENJAMIN ZYMLER) ;
As comunicações do TCU, inclusive as citações, deverão ser realizadas mediante Aviso de Recebimento - AR, via Empresa Brasileira de Correios e Telégrafos, bastando para sua validade que se demonstre que a correspondência foi entregue no endereço correto. (Acórdão 1526/2007-TCU-Plenário, Relator Ministro AROLDO CEDRAZ) .
 A validade do critério de comunicação processual do TCU foi referendada pelo Supremo Tribunal Federal, nos termos do julgamento do MS-AgR 25.816/DF, por meio do qual se afirmou a desnecessidade da ciência pessoal do interessado, entendendo-se suficiente a comprovação da entrega do "AR" no endereço do destinatário:
Ementa: agravo regimental. Mandado de segurança. Desnecessidade de intimação pessoal das decisões do tribunal de contas da união. art. 179 do regimento interno do TCU. Intimação do ato impugnado por carta registrada, iniciado o prazo do art. 18 da lei nº 1.533/51 da data constante do aviso de recebimento. Decadência reconhecida. Agravo improvido.
O envio de carta registrada com aviso de recebimento está expressamente enumerado entre os meios de comunicação de que dispõe o Tribunal de Contas da União para proceder às suas intimações.
O inciso II do art. 179 do Regimento Interno do TCU é claro ao exigir apenas a comprovação da entrega no endereço do destinatário, bastando o aviso de recebimento simples. 
Apresentação intempestiva das alegações de defesa
Transcorrido o prazo regimental, o responsável permaneceu silente e, dessa forma, foi realizada Instrução de Mérito (peça 19) na qual foi considerado revel, com proposta de julgar suas contas irregulares, procedendo-se à sua condenação em débito, proposta com a qual anuiu a Subunidade (peça 20) , a Unidade (peça 21) e o MPTCU (peça 22) .
Conforme Despacho do Ministro-Relator Aroldo Cedraz (peça 25) , estando os autos em seu gabinete, sobreveio a documentação constante das peças 23 e 24, na qual o responsável solicitou, intempestivamente, a prorrogação de prazo para atender à citação, pelas razões lá explicitadas, as quais levou o Ministro-Relator a conceder, em caráter excepcional, a prorrogação do prazo até 15/12/2020.
Dessa forma, no dia 28/12/2020, Sr. Cláudio Freitas Neves apresentou, intempestivamente, suas alegações de defesa (peça 29) .
No documento constante da peça 29, de 193 laudas, o responsável apresentou, detalhadamente, suas alegações de defesa (peça 29, p. 1-20) e documentos comprobatórios (peça 29, p. 21-193) , dos quais se extrai, resumidamente, as seguintes alegações e informações:
Alegações de defesa
Que teria telefonado para o CNPq, iniciador do processo, e teria sido orientado a acessar a Plataforma Carlos Chagas. Nesta plataforma não constaria pendência em seu CPF desde julho de 2005 (peça 29, p. 171) . Contatou então a Fundação COPPETEC e a Diretoria da COPPE, que se mobilizaram no sentido de indicar onde obter esclarecimentos e forneceram os documentos de aprovação, pela FINEP, dos Relatórios Técnicos onde estava declarado e comprovado o bom rendimento dos bolsistas (peça 29, p. 167) .
Que, por sua própria conta, teria feito contato com funcionários da FINEP, onde teria obtido a confirmação de que o processo estava encerrado e aprovado (peça 29, p. 173) .
Que, mesmo que tivesse cometido a irregularidade apontada - e isto tão-somente para argumentar - seria notória a efetiva execução do projeto, haja vista também as obrigações do CNPq previstas no item 11.1, II, da Instrução de Serviço (IS) 006/2005, inclusive a de visitar os locais do projeto, através de consultores e técnicos. E não se diga que o resultado das atividades e trabalhos exercidos pelos bolsistas e pesquisador não teriam sido satisfatórios, pois, caso contrário, não teria havido outros projetos e outras bolsas sob sua responsabilidade.
Que se realmente tivesse havido prejuízo ao erário, ou seja, se os recursos não tivessem sido aplicados efetivamente e satisfatoriamente no projeto, a FINEP teria glosado ou até interrompido o projeto, punido o proponente e o CNPq não teria levado tanto tempo para reclamar o alegado prejuízo. Seria incorreto ignorar por tanto tempo os aludidos acontecimentos.
Que, embora tenha apresentado diversos documentos, alguns não são possíveis de se recuperar em virtude do grande tempo transcorrido.
Que a qualificação do desempenho dos bolsistas estava relacionada diretamente às Metas estabelecidas na proposta para a FINEP. Por este motivo, o Relatório Final foi enviado por correio ao CNPq. Estava comprovado neste documento o uso adequado dos recursos recebidos para pagamento de bolsas, originalmente concedidos à FINEP e repassados ao CNPq.
Que não teria havido prejuízo ao erário, posto que o pagamento era feito diretamente aos bolsistas e a adequação do uso era medida exatamente pela consecução dos objetivos estabelecidos e aprovados pela FINEP, real contratante do projeto. Os recursos foram bem gastos, os professores contribuíram de maneira efetiva e eficaz para a formação acadêmica e técnica daqueles alunos. Que o Projeto ONDISA, conduzido pela COPPE/UFRJ, pela FEIS/UNESP e pelo IPH/UFRGS, com participação do INPE e da AHRANA, seria motivo de orgulho para todos os que nele participaram. Que, como coordenador, teria o dever de proteger o bom nome de todos os que trabalharam neste projeto e sua importância para o desenvolvimento tecnológico brasileiro em termos de navegação interior e meio-ambiente. Que afirmar que ele teria prejudicado o erário e o desenvolvimento científico brasileiros significaria lançar uma sombra sobre toda a equipe, pois colocaria em suspeição o trabalho, a dedicação e a integridade moral da equipe.
Que a alegação de que não teria respondido às diligências do CNPq, referente à falta do Relatório de Bom Desempenho dos Bolsistas não seria verídico, já que enviava regularmente Relatórios e documentos. No entanto, para encerrar a questão em apreço, apresentou novo Relatório de Desempenho dos Bolsistas (peça 29, p. 174-193) .
Análise
Assiste razão ao defendente. Embora transcorrido mais de 10 anos entre o fato gerador e a notificação do responsável pela autoridade administrativa federal competente, o que poderia prejudicar sua defesa, envidou esforços para reunir farta documentação que comprova a lisura de sua conduta no âmbito do processo de auxílio à pesquisa n. Processo 520044/2006-1, conforme se verifica na peça 29, p. 21-193.
Por fim, de forma a solucionar especificamente a questão da suposta ausência de Relatório de Desempenho dos Bolsistas, apresenta-o nessa ocasião (peça 29, p. 174-193) .
Culpabilidade
 No âmbito do TCU, é considerado de boa-fé o responsável que, embora tenha concorrido para o dano ao erário ou outra irregularidade, seguiu as normas pertinentes, os preceitos e os princípios do direito. A análise, portanto, é feita sob o ponto de vista objetivo, sem que seja necessária a comprovação de má-fé (dolo) , mas apenas da ausência de boa-fé objetiva (Acórdão 7936/2018-TCU-Segunda Câmara, rel. Min. Augusto Sherman) .
Após exame de toda a documentação carreada aos autos, vislumbra-se a boa-fé na conduta do responsável, já que, embora transcorrido mais de 10 anos entre o fato gerador e a notificação do responsável pela autoridade administrativa federal competente, o que poderia prejudicar sua defesa, envidou esforços para reunir farta documentação que comprova a lisura de sua conduta no âmbito do processo de auxílio à pesquisa n. Processo 520044/2006-1, conforme se verifica na peça 29, p. 21-193.
Prescrição da Pretensão Punitiva
Vale ressaltar que a pretensão punitiva do TCU, conforme Acórdão 1441/2016-TCU-Plenário (rel. Ministro Benjamin Zymler) , que uniformizou a jurisprudência acerca dessa questão, subordina-se ao prazo geral de prescrição indicado no art. 205 do Código Civil, que é de dez anos, contado da data de ocorrência da irregularidade sancionada, nos termos do art. 189 do Código Civil, sendo este prazo interrompido pelo ato que ordenar a citação, a audiência ou a oitiva do responsável.
 No caso em exame, verifica-se a ocorrência da prescrição da pretensão punitiva, uma vez que a última irregularidade sancionada se deu em 30/12/2009, data para apresentação ao CNPQ pelo beneficiário da avaliação de desempenho individual do bolsista Raoni Pião Paraguassu, cuja bolsa se encerrou em 30/11/2009.
CONCLUSÃO
 Em face da análise promovida na seção "Exame Técnico", propõe-se acatar as alegações de defesa apresentadas pelo Sr. Cláudio Freitas Neves (CPF: XXX.911.257-XX) , uma vez que foram suficientes para sanear as irregularidades a ele atribuídas.
Verifica-se também que houve a prescrição da pretensão punitiva, conforme análise já realizada.
Tendo em vista que constam dos autos elementos que permitam reconhecer a boa-fé do responsável, sugere-se que as suas contas sejam julgadas regulares, nos termos do art. 207 do Regimento Interno do TCU.
PROPOSTA DE ENCAMINHAMENTO
Diante do exposto, submete-se os autos à consideração superior, com a seguinte proposta:
acatar as alegações de defesa apresentadas pelo Sr. Cláudio Freitas Neves (CPF XXX.911.257-XX) ; 
com fundamento nos arts. 1º, inciso I, 16, inciso I, 17, da Lei 8.443/1992, e com o art. 207, caput e parágrafo único, do Regimento Interno, que sejam julgadas regulares as contas do Sr. Cláudio Freitas Neves (CPF XXX.911.257-XX) , dando-se quitação plena;
enviar cópia do Acórdão que vier a ser prolatado ao Conselho Nacional de Desenvolvimento Científico e Tecnológico e ao responsável, para ciência, e informar-lhes que a deliberação, acompanhada do Relatório e do Voto que a fundamenta, está disponível para a consulta no endereço www.tcu.gov.br/acordaos, além de esclarecer que, caso requerido, o TCU poderá fornecer sem custos as correspondentes cópias, de forma impressa."
É o Relatório.

não há.

Procurador Júlio Marcelo de Oliveira.

TOMADA DE CONTAS ESPECIAL. CNPQ. PROJETO DE PESQUISA. Monitoramento de ondas no lago da Ilha Solteira. CONCESSÃO DE BOLSAS. citação. APRESENTAÇÃO DAS AVALIAÇõES DE DESEMPENHO DOS BOLSISTAS. AFASTAMENTO DO DÉBITO. ACOLHIMENTO DAS ALEGAÇÕES DE DEFESA. CONTAS REGULARES. CIÊNCIA.

TOMADA DE CONTAS ESPECIAL (TCE)

Secretaria de Controle Externo de Tomada de Contas Especial (SecexTCE).

Trata-se da Tomada de Contas Especial instaurada pelo Conselho Nacional de Desenvolvimento Científico e Tecnológico - CNPq em desfavor de Cláudio Freitas Neves, tendo em vista a não comprovação da boa e regular aplicação dos recursos federais transferidos no âmbito do processo de auxílio à pesquisa n. Processo 520044/2006-1, referente à concessão de bolsas vinculadas à execução do Convênio 01.05.0958.00, firmado entre a Financiadora de Estudos e Projetos - Finep e a Fundação Coordenação de Projetos, Pesquisas e Estudos Tecnológicos - Coppetec, tendo como executora a Universidade Federal do Rio de Janeiro - UFRJ, com vigência no período de 21/12/2005 a 21/12/2009.
2.	Como visto no Relatório precedente, em primeira instrução de mérito, considerando regularmente processada a citação, de conformidade com a jurisprudência e a norma processual desta Corte de Contas, o responsável foi inicialmente considerado revel, com proposta de julgamento pela irregularidade das contas e imputação de débito, sem aplicação de multa ante a ocorrência da prescrição da pretensão punitiva. 
3.	Estando os autos em meu gabinete, sobreveio a documentação de peças 23/24, na qual o responsável solicitou a prorrogação do prazo para atender à citação, bem como informou, em síntese, que: a) não conseguiu acesso ao sistema eletrônico do TCU para tomar conhecimento do inteiro teor do processo; b) o apartamento no Rio de Janeiro onde foi entregue a citação (recebida pelo porteiro) encontrava-se fechado face a obras que impossibilitaram a sua permanência no local; c) desde 2010 passa por tratamento de saúde em São Paulo e, durante o recesso decorrente da Pandemia, apresentou agravamento, tendo juntado exames comprobatórios nesse sentido; e d) após retornar de São Paulo e ter conhecimento da citação, contatou o TCU e envidou esforços junto ao CNPq, COPPETEC e Finep para obter informações para sua defesa.
4.	Considerando as razões apresentadas e em homenagem aos princípios do contraditório e da ampla defesa, deferi o pedido por meio do despacho de peça 25, em caráter excepcional, ante as dificuldades do responsável para a obtenção da documentação junto aos órgãos envolvidos.
5.	Nesse contexto, cabe esclarecer, como bem anotado pela unidade instrutiva, que houve "o transcurso de mais de dez anos desde o fato gerador sem que tenha havido a notificação do responsável pela autoridade administrativa federal competente (art. 6º, inciso II, c/c art. 19 da IN/TCU 71/2012, modificada pela IN/TCU 76/2016) , uma vez que o primeiro fato gerador da irregularidade sancionada ocorreu em 30/6/2006, data em que o beneficiário deveria ter apresentado a avaliação do bolsista Pieter Monteiro da Silva Veldman, primeiro a ter a vigência de sua bolsa encerrada, cujo último pagamento se deu em 5/6/2006, e o responsável foi notificado sobre as irregularidades pela autoridade administrativa competente."
6.	O responsável deveria ter apresentado ao CNPq a documentação comprobatória das despesas efetuadas com recursos federais repassados no âmbito do processo de auxílio à pesquisa, enviando, para tanto, as avaliações de desempenho dos bolsistas que participaram do projeto, no prazo de trinta dias a contar do término da vigência das bolsas recebidas por Caio Nilo Marcon, Flavio Hiochio Sato, Maria Francisca do Nascimento Oliveira, Pieter Monteiro da Silva Veldman e Raoni Pião Paraguassu, os quais efetivamente receberam os valores federais.
7.	Na presente marcha processual, verifica-se que o Sr. Cláudio Freitas Neves, tendo tomado conhecimento do inteiro teor dos autos da TCE, envidou esforços para a apresentação de farta documentação que alegara já ter encaminhado ao CNPq anteriormente, desta feita com 193 laudas, comprovando a lisura de sua conduta no âmbito do processo de auxílio à pesquisa.
8.	A SecexTCE promoveu detido exame da documentação apresentada, pugnando, ao final pelo acolhimento das alegações de defesa, com julgamento pela regularidade das contas. 
9.	Nesse passo, verifico que o exame final da unidade instrutiva abordou, com bastante propriedade, todas as questões necessárias ao deslinde do feito, esgotando a análise da matéria.
10.	Com efeito, assiste razão à SecexTCE em sua instrução, cujos fundamentos incorporo desde já como minhas próprias razões de decidir.
11.	Conforme bem esclarecido, o responsável logrou êxito na apresentação de suas alegações de defesa que, embora intempestivas, trouxeram elementos aptos a demonstrar a boa e regular aplicação dos recursos federais repassados e a consecução dos objetivos do projeto de pesquisa. 
Ante o exposto, VOTO por que o Tribunal adote o Acórdão que ora submeto à deliberação deste Colegiado.

TCU, Sala das Sessões Ministro Luciano Brandão Alves de Souza, em 6 de julho de 2021.
AROLDO CEDRAZ 
Relator